臺北高等行政法院判決
　　　　　　　　　　　　　　　　　　　93年度訴字第2952號
　　　　　　　　　　　　　　　.
原　　　告　甲○○
訴訟代理人　丙○○
　　　　　　丁○○
被　　　告　財政部臺灣省北區國稅局
代　表　人　許虞哲（局長）住同上
訴訟代理人　乙○○
上列當事人間因贈與稅事件，原告不服財政部中華民國93年7月
13日台財訴字第0930009654號訴願決定，提起行政訴訟。本院判
決如下：
　　主  文
訴願決定及原處分（即復查決定）均撤銷
訴訟費用由被告負擔。
　　事  實
一、事實概要：原告於民國83年12月19日（訴願決定載為12月1
    日）以買賣為由，將其所有坐落桃園縣桃園市○○○段1097
    地號土地（下稱系爭土地），移轉登記予第三人張振亨，嗣
    於87年7月30日（訴願決定載為7月7日）張振亨再將系爭土
    地，以買賣為由移轉登記予原告二親等之弟妹丙○○、丁○
    ○、莊淑卿等3人，案經被告依通報資料查得其三角移轉均
    無價款支付之事實，涉及遺產及贈與稅法（下稱遺贈法）第
    5條第6款規定之以贈與論，經以89年7月26日北區國稅二第
    89037160號函輔導原告10日內辦理贈與稅申報，原告並未於
    限期內申報贈與稅，遂依移轉日之土地公告現值，核定贈與
    總額新臺幣（下同）12,849,620元，淨額11,849,620元，補
    徵贈與稅2, 214,397元，並以原告未依規定期限申報贈與稅
    ，處應納贈與稅1倍之罰鍰2,214, 397元。原告不服，申請
    復查，未獲變更，提起訴願，復遭決定駁回，遂提起本件行
    政訴訟。
二、兩造聲明：
  (一)原告聲明：訴願決定、復查決定及原處分均撤銷。
  (二)被告聲明：駁回原告之訴。
三、兩造之爭點：
　(一)原告主張之理由：
    1.原告原有系爭土地及其地上物桃園市○○路351號，自70
      年初即陸續為第三人設定抵押借貸款項，其設定、塗銷情
      形如附表1。自78、79年起，因原告財務發生困難，向第
      三人借貸之款項無法按期清償，乃陸續向原告之兄弟妹妹
      們週轉資金5萬元、10萬元或數10萬元不等，以供償還對
      他人之欠款。至82年3月18日原告之弟莊太富、丙○○、
      丁○○等人乃集資，由有使用支票之莊太富簽發1紙82年3
      月18日期、一銀北桃園分行為發票人、票號0000000號、
      面額與貸款本息餘額相同之支票，代原告償還附表1編號4
      桃園市信用合作社貸款6,829,111元；另由丙○○之妻陳
      雅娟於82年3月8日自土銀桃園分行之存款帳戶提領150萬
      元，購買該分行支票1紙，交付予原告之債權人呂傳榮，
      用以清償如附表1編號5之債務150萬元，並塗銷該2筆抵押
      權設定登記。原告因莊太富、丙○○、丁○○等人除代償
      上開債務外，連同過去出借給原告款項，或代償其他欠款
      合計達1,060萬餘元詳如附表2（壹）部分，乃依市場慣例
      加二成，將系爭土地為該3兄弟設定最高限額抵押權1,272
      萬元，並依莊太富、丙○○、丁○○等3人債權比例30/10
      6、56/106、20/106，於塗銷附表1編號4抵押權塗銷之同
      一日（82年3月24日）完成設定登記如附表1編號6。
    2.系爭土地及上開建物雖設有高額抵押權於原告之兄弟，但
      原告當時需款孔急，繼續瞞著兄弟復向呂傳榮借款，並以
      同一標的物於82年5月18日設定第2順位抵押權登記於呂傳
      榮260萬元如附表1編號7。嗣因呂傳榮逼債甚緊，原告又
      無力清償，至83年11月原告乃再商請原告之兄弟莊太山、
      莊太富、丙○○、丁○○等人代償。莊太山等人不得不同
      意所請，予以代償，惟要求增加設定登記。惟於進行期間
      ，原告另一債權人張振亨誤以原告準備脫產，亦要求將該
      標的物過戶於其名下，以保障其債權，原告為展現誠意，
      亦答應其要求，並取得其同意以同一標的設定抵押權予莊
      太山等兄弟。經上述協調後，83年12月相關人員（原告、
      莊太富、呂傳榮、張振亨等人）逐一至桃園市○○路95號
      劉碧珍代書事務所委由劉碧珍代書辦理。本件由原告之弟
      莊太富開立一銀北桃園分行支票2,100,000元代原告償還
      呂傳榮之債權後，於83年12月19日將該標的物登記於張振
      亨名下以抵償原告債務；同年月29日辦理呂傳榮第2順位
      抵押權塗銷登記，原告兄弟本次代償金額連同其他代償合
      計超過350萬元詳如附表編號2（貳）所示，遂於同一日（
      83年12月29日）增加設定最高限額抵押權400萬登記於莊
      太山、莊太富、丙○○、丁○○等4人名下如附表1編號8
      。
    3.嗣因過戶於張振亨名下之該標的物，因已設有高額抵押權
      1600餘萬元（實際債權1400餘萬元），幾乎已無淨值，張
      振亨移轉並不容易，87年間乃洽詢原告之弟丙○○等人價
      購之意願，雙方談妥價額後同意成交，而於87年7月30 日
      登記至丙○○、丁○○、莊淑卿等人名下，原設定之抵押
      權隨同移轉（債權未清償）。為便於查考，另按時間先後
      表列原告兄弟每個人出借原告或代償其債務之資金明細及
      證物如附表3。
    4.被告認定系爭土地為原告贈與其手足丙○○、丁○○、莊
      淑卿等3人，惟事實上原告已婚，並育有2子，兄弟妹妹均
      已各自獨立成家立業，原告理應不會有捨子女而就兄弟為
      贈與之動機，原告之妻子們亦無法諒解，此有違人之常情
      。又原告之先父莊阿松於64年間贈與原告以及原告其餘之
      兄弟4人各於春日路相同之地段約略相同面積之不動產（
      莊太山春日路353號，甲○○同路351號，莊太富同路341
      號，丙○○同路339號，丁○○同路352號），相當公平並
      無不均，原告與兄弟間並無再相互無對價轉讓持有資產之
      誘因。原告理財不佳，債台高築，兄弟間原告財務狀況最
      淒慘，此可由原告以上開不動產設定抵押情形及原告於80
      年至83年間在土地銀行桃園分行、新竹區中小企業銀行三
      民分行及桃園市信用合作社會稽分社開設支票存款帳戶退
      票、註銷、法院拍賣通知乃至最後拒絕往來之紀錄可稽，
      斷無財務狀況最差之原告反而贈與財產給財務狀況較佳之
      原告兄弟及妹妹之理，此亦有違人之常情。被告認定顯有
      錯誤。
    5.依民事訴訟法第355條規定，公文書之效力非有確定證據
      ，不得任意推翻，此並經最高行政法院35年第17號引為判
      例。由原告所提出之證據，可以看出代償、塗銷、轉設定
      等行為不但時間緊接、金額相符且標的均同一，證據齊全
      足以證明其間有絕對客觀對價之因果關係。雖然原告兄弟
      間匯款、轉帳之銀行單據金額與債權或抵押權登記金額不
      完全相等，實因原告向兄弟借貸款項以及提供該標的物設
      定抵押權登記時間均在83年以前，已經超過10年以上，且
      相關債權債務已經了結，單據早已散失，被告突然補徵稅
      款，原告才透過各種管道拜託以前往來之金融單位調閱相
      關單據；又兄弟、妹妹及相關債權人間借貸、償還部分是
      以現金支付，亦有原告兄弟間相互抵銷或餘額找補，此乃
      兄弟間相互金錢往來，或基於投資理財之便，或係互通有
      無，其原因應有多種，被告及財政部要原告珠璣釐清每一
      分一毫實有相當困難。面對上開事證，被告不但不能提出
      反證證明原告與弟妹間有不實且無對價的代償、設定抵押
      權等行為，進而吹毛求疵以受處分人少部分之債權證明未
      能提出（被告的逕行處分又是在事實發生7、8年），即以
      「金額不符」為由，全盤否認原告與兄妹間真正有對價之
      代償、借款、設定抵押等事實，被告此種反其道而行之證
      據取捨行為，當是不依「證據審認原則」的違法行政。依
      證據審認處分之原則，不但法有明文且歷來財政部之函式
      及法院之裁判、判例亦多有前例可稽。頃獲悉鈞院於92年
      訴字第2233號高陳玉霜贈與稅行政訴訟一案之判決，與本
      件之案情相仿，鈞院亦是秉持著：課稅機關對於所核課處
      分之事實應負積極舉證責任之「依證據審認」原則。另尚
      有改制前行政法院77年判字第1608號及87年第1374號判決
      意旨，可資參照。
    6.末按贈與稅之核課，必須贈與標的財產上價值大於該贈與
      標的所須負擔之對價時，始有就其差價課徵贈與稅之必要
      （遺贈法第5條第2款、第4款）。而本件系爭土地，已設
      定最高限額抵押權1,272萬元、400萬元，詳如附表1編號6
      、8，而被告就系爭土地之財產總值逕行核定卻只有12,
      849,620元，即該贈與標的物於87年7月30日由原告之弟妹
      買回時，扣除尚存在之抵押債務的負擔後已無淨值，則何
      來贈與稅之課徵？
  (二)被告主張之理由：
    1.查本件被告依通報資料，發現原告83年12月1日將所有桃
      園市○○○段1097地號土地移轉第三人張振亨，張振亨嗣
      於87年7月7日再將系爭土地移轉予原告二親等之弟妹丙○
      ○、丁○○、莊淑卿等三人涉及三角移轉，經被告依財政
      部2月16日台財稅第831583193號函釋之處理原則，以89年
      7月26日北區國稅二第89037160號函輔導原告10日內辦理
      贈與稅申報，惟原告並未於限期內申報贈與稅，復經被告
      查得系爭土地兩次移轉間均無價款支付事實，遂依前揭規
      定，依移轉日公告土地現值，核定贈與總額12,849,620
      元，淨額11,849,620元，應納稅額2,214,397元，應無不
      合。
    2.被告曾依原告主張，先後於91年12月10日、92年8月6日發
      函請原告、關係人張振亨及丁○○、莊太富、丙○○、莊
      太山及莊淑卿等人提示集資、借貸、抵押權設定及買賣等
      相關事證及說明憑核；其中原告雖提示桃園市信用合作社
      82年3月18日票據交換明細表影本一紙，主張其弟妹等人
      集資由莊太富開立名下支票金額6,829,111元，代原告償
      還桃園市信用合作社貸款，另原告弟妹亦同日同戶頭開立
      支票清償代原告償還呂傳榮貸款2,800,000元，惟並未保
      存單據，至於原告與張振亨間之借貸關係，主要係81、82
      年間借款約500,000元，其亦無相關單據；另張振亨亦函
      覆被告，其與原告曾一起於工地工作，原告曾陸續向伊貸
      款3、5萬元不等，累計借款約數10萬元，嗣發現原告似有
      意規避債務，將財產移轉予親人名下，乃要求將系爭土地
      過戶與張振亨名下以擔保債權，嗣後原告兄弟代原告償還
      該借款，乃同意將系爭土地過戶與原告弟妹名下，但因年
      代久遠，相關資料已返還當事人，亦無法提供相關資料；
      至於其餘丁○○等人則函覆被告，原告因賭博惡習以致財
      務困難，丙○○等以手足之情恐祖產遭拍賣，以致集資為
      原告償債，是最後以系爭土地抵償，至於資金流程因年代
      久遠並無法提供云云。上開原告等人就渠等主張，均未能
      提示確切資料憑核。且依系爭土地之抵押權設定及移轉情
      形，與原告主張未盡相符。另系爭土地所涉三角移轉關係
      之二次買賣原告均提不出有實際價款支付之憑證，原告陳
      述之情形也與系爭土地最後移轉予原告弟妹丙○○、丁○
      ○及莊淑卿等人之持分亦不相同，難認渠等間有因果關係
      。又系爭土地由原告以買賣名義移轉與張振亨，原告雖主
      張張振亨為債權人，因恐原告將系爭土地過戶予原告弟妹
      ，有脫產之虞，才要求土地過戶至張振亨名下，惟就張振
      亨與原告間，是否真有借貸關係，原告及張振亨間均提不
      出確切之證明，又張君主張其借予原告款項為3、5萬不等
      合計數十萬元，其金額不大，何以原告及其弟妹竟同意將
      土地所有權移轉至張振亨名下？又張振亨既為原告之債權
      人，系爭土地上已有高額抵押權設定，土地面臨隨時遭受
      拍賣之危險，何足擔保對張振亨之債權？況事後土地已過
      戶至張振亨名下，張振亨既為債權人，其債權已得擔保或
      抵償，何以張振亨復同意再設定抵押權與原告之弟張太山
      等4人？顯然違反常情。
    3.另原告於訴願時補提示部分資金流程資料，主張渠等間為
      有對價之買賣，並非贈與一節；查依原告提示由其兄弟妹
      等人「集資代償」之資金來源，為丁○○於82年3月13日
      匯款2,000,000元予莊太富；丙○○於80年5月6日及82年3
      月15日分別各匯款500,000元及600,000元予莊太富；莊淑
      卿則於82年3月31日、81年10月19日及81年10月5日分別各
      匯款400,000元、2,700,000元及820,000元予莊太富，合
      計丁○○等3人共匯款7,020,000元予莊太富，莊太富於82
      年3月18日開立支票乙紙，金額6,829,111元，代原告償還
      前揭保證責任桃園市信用合作社抵押借款，惟查該等「集
      資代償」資金之匯集期間長達1年10個月，且與實際代償
      款項並不相符，又上述由莊淑卿所匯款項中，於82年3月
      31日匯款400,000元，係於莊太富開立上述支票代償抵押
      貸款後所為，從而，上述丁○○、丙○○、莊淑卿所匯予
      莊太富之款項，難謂與清償保證責任桃園市信用合作社抵
      押借款之資金相同。退步言，縱認原告上述桃園市信用合
      作社抵押借款係由莊太富代償，然查系爭土地之登記簿謄
      本，並未有莊太富之產權持分，自無從認定系爭土地之移
      轉為有對價之買賣，是原告主張核無足採。
    4.另原告於本件訴訟中所提出之如附表1至3之事證，其中代
      償原告桃園市信用合作社抵押借款6,829, 111元部分，原
      告原於93年11月未具日期行政訴訟補述理由狀主張，上開
      抵押借款係由丁○○君出資2,000,000元、丙○○君出資
      1,100,000元及莊淑卿君出資3,920,000元合計7,020,000
      元，於匯入莊太富君帳戶後，以莊太富君名義開立支票乙
      紙金額6,829, 111元代償，被告已以93年12月15日函送補
      充答辯狀中詳予論述原告主張不足採之理由，詎原告嗣後
      改稱上開抵押借款係由丁○○君出資2, 000,000元、丙○
      ○君及陳雅娟君出資1,829,111元及莊太富君出資3,000,0
      00元合計6,829,111元，以莊太富君名義開立支票乙紙金
      額6,829,111元代償，其前後主張不一，且丙○○君及陳
      雅娟君出資1,829,111元部分並無資金證明，顯係臨訟拼
      湊彌縫之作核不足採。其餘原告主張兄弟出借資金及代償
      債務部分，經查核如附表4，並說明如下：
      (1)莊太山出借資金900,000元部分：
        依原告提示序號第16號、18號及19號之憑證，係臺灣土
        地銀行桃園分行之3紙支票，合計400,000元。惟查原告
        為上開3紙支票之發票人，非受款人，自無從認定莊太
        山君有出借400,000元支票予原告之情事；又原告提示
        序號第21號之憑證，係原告於81年間召集莊太山等31人
        成立之合會章程及會員名冊，惟尚無法證明莊太山之會
        份於何時標得及標金確實出借予原告，即無從認定莊太
        山有出借500,000元標金予原告之情事。
      (2)莊太富出借資金500,000元及代償債務2,100,000元部分
        ：
        依原告提示序號第21號之憑證，係原告於81年間召集莊
        太富等31人成立之合會章程及會員名冊（即前揭原告召
        集之合會），惟尚無法證明莊太山之會份於何時標得及
        標金確實出借予原告，即無從認定莊太山有出借500,00
        0元標金予原告之情事；又原告主張序號第22號由莊太
        富代償債務2,100,000元部分，迄未能提示相關代償資
        料或人證呂傳榮之說明，致無從審酌。
      (3)丙○○及其配偶陳雅娟出借資金4,894,000元及代償債
        務500,000元部分：
        依原告提示序號第3號、6號、7號、8號、9號、10號及
        12號之憑證，係臺灣土地銀行桃園分行之7紙支票，查
        上開支票之受款人空白，發票人處模糊無法辨識，並無
        法證明原告有收取上開支票或將支票存入其帳戶之情形
        ；又原告提示序號第14號之憑證，係陳雅娟提款1,500,
        000元改開立臺灣土地桃園分行本票乙紙，惟無法證明
        原告有收取該本票或將本票存入其帳戶之情形；另原告
        主張序號第20號由丙○○及陳雅娟代償債務500,000元
        部分，迄未能提示相關代償資料或人證劉明輝之說明，
        致無從審酌；又原告提示序號第21號之憑證，係原告於
        81年間召集丙○○等31人成立之合會章程及會員名冊（
        即前揭原告召集之合會），惟尚無法證明丙○○之會份
        於何時標得及標金確實出借予原告，即無從認定丙○○
        有出借500,000元標金予原告之情事。至原告提示序號
        第4號、5號、11號、13號、15號、23號、24號、25號及
        26號之憑證，係丙○○或陳雅娟將資金存入原告帳戶之
        支票存款送款簿及匯款單，金額合計1,457,000元，惟
        上開匯款資金究係原告向丙○○2人之借款？亦或丙○
        ○等2人返還原告之款項？亦或丙○○等2人代轉他人之
        款項？原告未提示其本人資金存提往來資料，尚無法認
        定上開1,457,000元匯款為丙○○等2人出借原告之款項
        。
      (4)丁○○出借資金1,000,000元部分：
        原告提示序號第1號及2號之憑證，係丁○○將資金存入
        原告帳戶之匯款單，金額合計750,000元，惟上開匯款
        資金究係原告向丁○○之借款？亦或丁○○返還原告之
        款項？亦或丁○○代轉他人之款項？原告未提示其本人
        資金存提往來資料，尚無法認定上開750,000元匯款為
        丁○○出借原告之款項；又原告提示序號第21號之憑證
        ，係原告於81年間召集丁○○等31人成立之合會章程及
        會員名冊（即前揭原告召集之合會），惟尚無法證明丁
        ○○之會份於何時標得及標金確實出借予原告，即無從
        認定丁○○有出借250,000元標金予原告之情事。
      綜上，原告提示上開事證所為之主張，尚難採信為真。
    5.罰鍰部分：本件被告發現本件涉及三角移轉，即以89年7
      月26日北區國稅二第89037160號函輔導原告10日內辦理贈
      與稅申報，惟原告並未於限期內申報贈與稅，違反依限申
      報之義務，稅，被告依遺產及贈與稅法第24條第1項及第
      44條規定，核算所漏贈與稅額2,214,397元，處應納贈與
      稅1倍之罰鍰2,214,397元，即無不合。
    6.本件被告業盡調查之能事，仍無從證明系爭土地之移轉確
      屬有對價買賣關係，依首揭規定，被告即可認定原告有贈
      與事實，如原告主張並非贈與，自應由其負反證之責，又
      本件依原告所提出之證據，經被告審核因不能認其主張之
      事實為真實，而未認採，絕非原告所言有不依證據審認、
      昧於事實之情事。至原告主張鈞院92年訴字第2233號判決
      與本件之情形相仿，改制前行政法院77年判字第1608號及
      87年第1374號判決意旨可資參照云云。查各該判決與本件
      案情並不相同，且非判例，並無援引適用餘地，併予指明
      。
　　理  由
一、按「財產之移動，具有左列各款情形之一者，以贈與論，依
    本法規定，課徵贈與稅：一、．．．六、二親等以內親屬間
    財產之買賣。但能提出已支付價款之確實證明，不在此限」
    ，為行為時遺贈稅法第5條第6款所明定。
二、經查，本件原告於83年12月19日以買賣為由，將其所有系爭
    土地移轉登記予第三人張振亨，嗣於87年7月30日張振亨再
    將系爭土地，以買賣為由移轉登記予原告弟妹丙○○、丁○
    ○、莊淑卿等3人，案經被告依通報資料查得此屬所謂三角
    移轉之關係，惟無價款支付之事證，涉及遺贈法第5條第6款
    之以贈與論之規定，乃以89年7月26日北區國稅二第8903716
    0號函輔導原告10日內辦理贈與稅申報，惟原告並未於限期
    申報。經被告依87年7月30日移轉日之土地公告現值，核定
    贈與總額12,849,620元，淨額11,849,620元，補徵贈與稅
    2,214,397元，並裁處1倍之罰鍰等事實，有土地登記謄本、
    被告89年7月26日北區國稅二第89037160號函及贈與稅繳款
    書、違章案件罰鍰繳款書等附於原處分卷可憑，堪予認定。
三、本件原處分認定原告與張振亨、及張振亨與原告兄妹間二次
    之移轉登記，涉及三角移轉關係，原告未能提出支付價金之
    證明，而以贈與論，課以贈與稅及罰鍰，無非以原告及其弟
    妹、張振亨等人於復查、訴願決定，均未能提供完整之資金
    往來事證，以證明二次的買賣為真，或原告弟妹對原告之借
    貸屬實，嗣後陸續提供之資金證明，部分並不完足，部分與
    其主張之債權債務、抵押權設定情形，未盡相符，並不可信
    等節為據。原告則主張如事實欄所示，是本件之爭點厥在於
    (一)二次移轉登記所基於之買賣關係，是否屬實？(二)本件如屬
    遺贈法第5條第6款之二親等內親屬間買賣，該條項但書所規
    定之舉證責任歸屬於何造？(三)本件舉證情形可以證明如何之
    事實？法律效果為何？
四、本院查：
  (一)二次移轉登記所基於之買賣關係，是否屬實？
    原告雖主張二次買賣均屬實在，第一次係以設定抵押權後土
    地及地上建物之殘值為出售標的，而以張振亨對於原告之債
    權作為對價，成立買賣關係；第二次則是因張振亨認為系爭
    土地及地上建物已幾無淨值，而商請原告之弟妹丙○○、丁
    ○○、莊淑卿等3人買受云云。惟上開主張除僅有原告之陳
    述、張振亨以92年8月14日書面向被告說明，略謂：「申請
    人（指其本人）與甲○○君曾於十多年前一起在工地工作，
    當時莊君曾陸續向本人借款，一次三萬、五萬不等，累積積
    欠申請人款項有數十萬元…後來發現莊君有規避債務移轉財
    產至其親友情事，為保全申請人債權，乃要求莊君將其名下
    座落春日路之不動產過戶申請人名下以確保申請人債權…後
    來由莊君之兄弟出面代為償還申請人之債權，故最後由申請
    人同意將前述不動產過戶予莊君之兄弟等…」云云外（見原
    處分卷第154頁），有關二次買賣價金究竟多少？第二次買
    賣之出資人莊氏三兄妹間之出資情形如何？等等與上開主張
    息息相關之爭點，均未見原告提供具體事證以供審酌。是以
    ，自難徒憑上開陳述，採信本件二次買賣為真。本件自合於
    前揭遺贈法第5條第6款之二親等間之財產移動，而原告又主
    張原因關係為買賣，則本件續應探討如下之爭點。
  (二)本件如屬遺贈法第5條第6款之二親等內親屬間買賣，該條項
    但書所規定之舉證責任歸屬於何造？
    依遺贈法第5條第6款規定之意旨，考其立法目的無非在於避
    免親屬間虛構財產買賣，以杜取巧逃漏稅捐，另基於我國特
    有社會常情，將一定親等親屬間之買賣，視為贈與之行為，
    除非能提出支付價款之確實證明，才應認非屬贈與。是在立
    法上，即將舉證責任倒置由納稅義務人負擔。是以，本件應
    由原告舉證證明其兄妹間有支付價金之確實證據。
  (三)本件舉證情形可以證明如何之事實？法律效果為何？
    1.按財政部68年5月25日台財稅字第33414號函釋意旨，略以
      ：「配偶或三親等（按現行規定為二親等）以內親屬間發
      生財產買賣時，如買受人支付買價，係部分付予現金，部
      分承擔出賣人之債務時，其所承擔之債務，如經查明屬實
      ，可視為符合遺產及贈與稅法第5條第6款但書之規定，該
      承擔之債務額，即不視為贈與，而非適用同法第21條：『
      贈與附有負擔者，由受贈人負擔部分，應自贈與額中扣除
      』之規定；至其餘未能提出支付價款證明之部分，仍應依
      同法第5條第6款前段規定課徵贈與稅」。核此函釋意旨係
      就遺贈稅法第5條第6款之適用，所為之闡釋，與法律主旨
      無違，自得予以援用。
    2.本件原告雖無法舉出其弟妹支付買受系爭土地及地上建物
      之價金證明，惟原告提出如附表1至3之事證，主張其弟妹
      已貸予其高額之借款，最後再以相當於殘值之價金予以買
      受，並結算彼此間之債權債務關係。則以系爭土地所設定
      之最高限額抵押權所擔保之債權，即相當於買受系爭土地
      之部分價金，參照前揭財政部函釋意旨，自應就該物上擔
      保之債務情形逐一審視，以判斷是否應自贈與額中扣除。
    3.查原告自復查、訴願、起訴，乃至本件訴訟進行期間，所
      提出之資金往來證明暨其說明，固有出入，惟參酌本件課
      稅事實乃發生於87年7月30日，而原告主張金錢往來關係
      ，又始自79年10月間存在於兄弟姊妹間，不祗時間已久，
      事證蒐尋不易，且彼等間又為手足至親，衡情即不至保存
      充分事證以示人。是以，本院認經原告不斷蒐集及釐清事
      證後，其於本件訴訟近言詞論終結前（即94年6月29日準
      備程序以降），所為之主張暨其提出之證據（即依附表1
      至3所為之主張），方有予以採酌之必要，先予指明。
    4.原告所舉附表1至3之事實，業據提出土地登記簿謄本及如
      附表2所示之支票等書面證據附卷供參，並經被告逐一檢
      視抗辯如附表4，茲就兩造攻防予以判斷如下：
      (1)關於序號17(以下序號指附表三所編列之序號)部分：原
        告主張此部分款項分別係莊太富、丙○○、丁○○各出
        資3,000,000元、1,829,111元、2, 000,000，再由莊太
        富匯集後簽發1紙82年3月18日期、一銀北桃園分行為發
        票人、票號0000000號、面額與貸款本息餘額相同之支
        票，代原告償還附表1編號4桃園市信用合作社貸款6,82
        9,111元等事實，有原告提出之上開支票及丁○○82年3
        月13日匯予莊太富之匯款單各1紙為證。復稽之該筆抵
        押權塗銷登記之時點與設定抵押權予莊太富等3人之時
        點為同一日等情，堪認原告主張為可採信。被告雖以原
        告先後主張之情節不一，及丙○○所付出之1,829,111
        元無相當證據可證，惟既有莊太富簽發之該紙支票佐證
        ，堪信原告之兄弟確已代償該筆款項。
      (2)關於序號14部分：原告主張此部分款項係丙○○之妻陳
        雅娟於82年3月8日自土銀桃園分行之存款帳戶提領150
        萬元，購買該分行支票1紙，交付予原告之債權人呂傳
        榮，用以清償如附表1編號5之債務150萬元之事實，亦
        據原告提出陳雅娟當日提款單、土銀桃園分行同日同面
        額之支票各1件為證，復稽之該支票背面有呂傳榮之簽
        名，及該筆抵押權登記係於該支票發票後之數日即同年
        月12日塗銷等節，亦可認定原告此部分之主張為可採信
        。
      (3)關於序號1、2、4、5、11、13、15部分：此各該款項分
        別有支票存款送款簿及匯款單可以證明資金流向原告，
        被告亦不爭執原告收受各該款項，惟辯稱此流向不足以
        證明其等兄弟間具有借貸之原因關係。然查，上開款項
        乃原告用以佐證附表1編號6、8設定抵押權所擔保之債
        權存在，即應將資金流向及抵押權設定情形併同審酌。
        原告既已提出相當資金以為佐證，被告如有所抗辯，自
        應另提反證以推翻原告主張，其空言抗辯自不可採。
      (4)關於序號23至26部分：此部分固亦有原告提出支票存款
        送款簿及匯款單佐證，惟此各筆款項之收付乃發生於原
        告主張之抵押權設定關係之後，應非屬抵押權所擔保之
        債權，是此部分可否認為相當於本件買賣之部分價金，
        即非無疑。
      (5)其餘部分：原告提供之事證分別為原告自己簽發之支票
        、互助會單及發票人不明、受款人空白之支票，尚不足
        以證明其有向其弟莊太山等人借得此部分之款項，是以
        ，其餘部分之款項是否可以認定為本件買賣價金之一部
        分，亦有疑義。
    5.綜上所述，原告提供之資金流向可以證明係以系爭土地及
      地上建物所擔保其兄弟出借之款項（即前述(1)至(3)部分）
      ，計有9,855,111元。原告弟妹丙○○、丁○○，莊淑卿
      係以系爭土地設定擔保後之殘值買受，則該土地之物上擔
      保債務即屬原告弟妹應予負擔之部分，該部分至少即有9,
      855,111元，則原告逕以公告現值核定贈與額，未予扣除
      買受人依系爭土地設定抵押權所擔保而應負擔之債務，自
      有未當。
五、綜上，被告所為系爭課稅處分，未參酌前揭財政部68年5月
    25日台財稅字第33414號函釋意旨，詳實審認系爭土地之贈
    與額應為若干，逕行依公告現值予以核定，自有未合。原處
    分既有疏略之處，訴願決定未予糾正，亦非妥適。原告訴請
    撤銷原處分及訴願決定，即屬有理，爰由本院予以撤銷，由
    被告另為適法之處分。
據上論結，本件原告之訴為有理由，爰依行政訴訟法第98條第3
項前段，判決如主文。
中　　華　　民　　國　　94　　年　 　9　　月 　 27 　 日
                         第七庭審判長法  官　劉　介  中
                                   　法  官　王  碧  芳
                                     法  官　李　玉　卿
上為正本係照原本作成。
如不服本判決，應於送達後20日內，向本院提出上訴狀並表明上
訴理由，如於本判決宣示後送達前提起上訴者，應於判決送達後
20日內補提上訴理由書（須按他造人數附繕本）。
中　　華　　民　　國　　94　  年　　 9　　月　  27　　日
                                     書記官  林  苑  珍
